【裁判字號】    96,上易,1106
【裁判日期】    970205
【裁判案由】    詐欺等
【裁判全文】
臺灣高等法院高雄分院刑事判決        96年度上易字第1106號
上  訴  人  臺灣高雄地方法院檢察署檢察官
被      告  丙○○
上列上訴人因被告詐欺等案件，不服臺灣高雄地方法院96年度易
字第2726號中華民國96年10月31日第一審判決（起訴案號：臺灣
高雄地方法院檢察署96年度偵字第1299號），提起上訴，本院判
決如下：
    主  文
上訴駁回。
    理  由
壹、公訴意旨略以：被告丙○○於民國95年7 月間，將其所有車
    牌號碼ZY-8367 號自小客車，以新臺幣（下同）5 萬元之代
    價典當予甲○○所經營址設高雄市新興區○○○路10號1 樓
    國豐當舖，並提供該車行車執照原本，以俾流當時國豐當舖
    得辦理過戶手續，後丙○○竟意圖為自己不法之所有，於95
    年10月12日，向甲○○佯稱因工作上需要使用該車輛要求暫
    由其使用，必會如期歸還云云，並簽立切結書以供保證，使
    國豐當舖陷於錯誤，而將該車交付丙○○使用。詎丙○○取
    回車輛後，明知該車之行車執照原本已質押予國豐當舖，竟
    基於使公務員登載不實文書之犯意，謊稱遺失上開車輛行照
    ，向交通部公路總局嘉義區監理所臺南監理站（下稱臺南監
    理站）申請補發上開車輛之行車執照，並隨即辦理車輛過戶
    予不知情之馬偉成，使承辦之公務員將該不實事項登載於職
    務上所掌之汽車車輛異動登記書及汽車各項異動登記書上後
    ，核准補發行車執照1 枚（未扣案），足生損害於監理機關
    對車籍資料管理之正確性及國豐當舖，並使國豐當舖無法辦
    理流當過戶手續而受有損害，案經甲○○訴請偵辦。因認被
    告丙○○涉犯刑法第339 條第1 項之詐欺取財、同法第214
    條之使公務員登載不實文書等罪嫌。
貳、證據能力
一、交通部公路總局嘉義區監理所台南監理站95年11月22日嘉監
    南字第0950112127號函、95年12月25日嘉監南字第09501147
    99號函、95年10月19日汽車車輛異動登記書、96年9 月18日
    嘉監南字第0960121140號函，均應屬公務員職務上作之紀錄
    文書，本院審酌並無何顯有不可信之情況，依刑事訟訴法第
    159 之4 第1 款之規定得作為證據。
二、按被告以外之人於偵查中向檢察官所為陳述，除顯有不可信
    之情況者外，得為證據，刑事訟訴法第159 條之1 第2 項定
    有明文。本件證人馬偉成於檢察官偵查中所為之證述（業經
    依法具結），並未何證據足證有不法取供之情形，亦無證據
    證明上開供述有顯不可信之情況，依上說明，其於偵查中之
    證言自具有證據能力。
三、被告丙○○簽發之票號292348號本票影本、95年10月19日押
    當車輛借用切結書、牌照號碼為ZY-8367 自用小客車行車執
    照影本、車號ZY-8367 車籍資料、丙○○與國豐當鋪95年11
    月20日所簽債務清償協議書、押當車輛借用切結書影本、國
    軍高雄總醫院96年9 月5 日診斷證明書、高雄市立小港醫院
    96年9 月4 日診斷證明書，依刑事訟訴法第159 條第1 項之
    規定，固均屬傳聞證據。然縱無刑事訴訟法第159 條之1 至
    第159 條之4 或其他規定之傳聞證據例外情形，亦因檢察官
    、被告均同意可作為證據使用，依刑事訴訟法第159 條之5
    第1 項之規定，本院審酌該證據書面作成之情況，認為適當
    ，應得為證據。
參、實體上認定
一、按犯罪事實應依證據認定之，無證據不得認定犯罪事實；不
    能證明被告犯罪者，應諭知無罪之判決，刑事訴訟法第154
    條第2 項、第301 條第1 項分別定有明文。又事實之認定，
    應憑證據，如未能發現相當證據，或證據不足以證明，自不
    能以推測或擬制之方法，以為裁判基礎（最高法院40年台上
    字第86號判例意旨參照）。次按告訴人之告訴係以使被告受
    刑事訴追為目的，是其指訴是否與事實相符，仍應調查其他
    證據以資審認（最高法院52年台上字第1300號判例要旨參照
    ）。又刑法第339 條第1 項之詐欺取財罪，係以行為人意圖
    為自己或第三人不法之所有，以詐術使人將本人或第三人之
    物交付為要件。所謂以詐術使人交付，必須被詐欺人因其詐
    術而陷於錯誤，若其所用方法，不能認為詐術，亦不致使人
    陷於錯誤，即不構成該罪（最高法院46年度台上字第260 號
    判例要旨參照）。
二、公訴人認被告丙○○涉犯上開詐欺取財罪及使公務員登載不
    實文書等罪嫌，無非係以告訴人甲○○提出之面額5 萬元之
    本票、上開自小客車之行車執照影本、公路監理加值服務網
    列印資料、押當車輛借用切結書、交通部公路總局嘉義區監
    理所臺南監理站95年12月25日嘉監南字第0950114799號函暨
    汽車車輛異動登記書及汽車各項異動登記書及證人馬偉成於
    偵查中之證述等為其主要論據。訊之被告丙○○固坦承有將
    上開車輛典當國豐當舖，惟堅決否認有何詐欺取財及使公務
    人員登載不實文書之犯行，並辯稱：本件典當時國豐當舖表
    示可原車使用，免留車，故上開車輛並未交付當鋪留置；至
    於該車輛何以會過戶予馬偉成部分，則不知情等語。
三、本院查：
（一）被告涉詐欺罪部分:
      被告於95年7 月24日簽發票號292348號面額5 萬元之本票
      ，並書立押當車輛借用切結書及質押車牌號碼ZY-8367 號
      自小客車行車執照原本，以原車使用（即免留車）之方式
      ，向甲○○所經營之國豐當舖典當5 萬元現款之事實，業
      據證人即國豐當舖員工賴億文證述在卷（原審卷66至66頁
      ），其並證稱: 當時被告有把車子開過來，因為被告有業
      務需求，當天就讓被告開回去，其有簽押當車輛借用切結
      書等語（原審卷64頁），此復有票號292348號本票、押當
      車輛借用切結書影本各1 紙在卷可按（偵一卷3 頁、18頁
      ）。另被告所簽立押當車輛借用切結書之日期雖載為95年
      10月19日，然上述切結書之日期係由國豐當舖職員事後所
      補填之情，亦據證人賴億文證述在卷，並證稱: 我們要去
      告她（丙○○），律師要我們（在押當車輛借用切結書）
      補上時間，補行照的日期是95年10月19日，我覺得切結書
      上的日期95年10月19日應該是陳尚弘（國豐當舖職員）寫
      的等語（原審卷64頁）。復證稱: 被告曾來往（典當之意
      ）2 次，已熟識，通常也都是原車提供給客戶使用，而且
      被告借的錢也不多，又被告的車價空間夠大，即車價遠高
      於貸款，所以允許被告原車使用等語（原審卷65-66 頁）
      ，是被告既僅以5 萬元代價向國豐當舖請求典當上開自小
      客車，並由國豐當舖評估車價與典當之金額後，復同意被
      告原車使用，自難認被告有何向國豐當舖典之職員施用詐
      術，以致國豐當舖承辦人員陷於錯誤，故依前揭最高法院
      判例說明，核被告所為尚與詐欺罪之構成要件不符。況審
      之被告事後已清償欠款等情，（此部分亦有附於偵一卷15
      、16頁之被告與國豐當鋪於95年11月20日所簽債務清償協
      議書及撤回告訴狀在卷可按），亦足徵被告並無不法所有
      之意圖，自難遽以詐欺罪相繩。
（二）被告涉使公務員登載不實罪部分
      被告之車號ZY-8367 號自小客車頭期款15萬元為被告之母
      乙○○繳付，而其餘分期之貸款，則由被告之友人馬偉成
      按期續繳之事實，業據證人乙○○證述在卷（本院卷29頁
      ），核與證人馬偉成證述: 我辦理過戶，不需要丙○○同
      意，我經過她母親同意，因為車子的錢全部都是我在付等
      語（偵一卷29頁），證人乙○○、馬偉成證述車款繳納之
      情節，雖稍有不符，然上開自小客車，並非被告出資購買
      之事實，應可確認。又被告因患有重度憂鬱症且嗜服安眠
      藥，乙○○為慮及被告心神狀況欠佳，駕車有安全上之顧
      慮，即自行持被告之身分證件、印章及上開自小客車之車
      籍資料交馬偉成辦理過戶之事實，亦經證人乙○○證述在
      卷（本院卷28頁），核與證人馬偉成證述: 我知道辦理過
      戶給我（這件事），被告的媽媽乙○○把車子資料拿給我
      ，要求我辦理過戶，因為被告有吃安眠藥，怕她出車禍，
      才將車子過戶，我是找一個叫「永良」（已到大陸去，無
      法聯絡）的人辦理等語（原審卷67-70 頁）大致相符。又
      被告素患有重鬱症，且有藥物過量而有自殺傾向之事實，
      此有國軍高雄總醫院96年9 月5 日診斷證明書、高雄市立
      小港醫院96年9 月4 日診斷證明書在卷可按（原審卷29、
      31頁）。另證人乙○○雖證稱: 當時是否有拿該車之行車
      執照（交由馬偉成辦理），我已不記得等語（本院卷28頁
      ），惟證人馬偉成則證稱:95 年10月19日，我委託車行的
      業務員去台南監理站辦上述車子行照，我當初辦過戶有拿
      我的駕照、車籍資料、我的護照、我的入台證、我與丙○○的印章、我與丙○○健保卡等語（偵一卷30頁）。足見
      當時馬偉成委託他人辦理該車過戶時，並未持有該車行車
      執照原本之事實，應可確認。又證人乙○○復證稱: 當時
      辦理車輛過戶時，並不知上開自小客車，已由被告典當，
      且因為她（被告）的精神狀況不好，所以我趁她不知道的
      時候向她拿車籍資料等語（本院卷27、28頁）。核與證人
      馬偉成所證稱: 車子於95年10月19日過戶，但丙○○不知
      我已經過戶了等語（偵一卷29頁）相符，足見被告上開所
      辯: 該車經伊典當後，不知已被辦理過戶等語，洵屬有據
      。是既未有何證據足認被告事先明知上開自小客車之行車
      執照已質押在國豐當舖，事後仍委託他人辦理車輛過戶，
      自難僅以該車於典當期間辦理過戶予他人，即遽以推認被
      告涉有向汽車監理單位補辦行車執照之使公務員登載不實
      之行為。故公訴人認被告另涉使公務員登載不實之罪，亦
      屬罪證不足。
（三）綜上所述，本件公訴人所提出之卷存證據，並無法證明被
      告涉有詐欺及使公務員登載不實罪。此外，復查無其他積
      極證據足以證明被告有上述犯行，揆諸前揭說明，既不能
      證明被告犯罪，自應為無罪之諭知。
四、原審以不能證明被告犯有詐欺及使公務員登載不實罪，而為
    被告無罪之諭知，核無違誤；檢察官上訴意旨，猶執前詞，
    指摘原判決不當，為無理由，應予駁回。
據上論斷，應依刑事訴訟法第368 條，判決如主文。
本案經檢察官陳宗吟到庭執行職務。
中    華    民    國    97    年    2     月    5     日
                  刑事第八庭    審判長法  官  翁慶珍
                                      法  官  郭玫利
                                      法  官  李政庭
以上正本證明與原本無異。
不得上訴。
中    華    民    國    97    年    2     月    5     日
                                      書記官  吳福連


司法院資訊處製作；財團法人民間司法改革基金會備份。
